【裁判字號】    98,台上,6808
【裁判日期】    981119
【裁判案由】    公務侵占
【裁判全文】
最高法院刑事判決            九十八年度台上字第六八０八號
上  訴  人  台灣高等法院台南分院檢察署檢察官
被      告  甲○○
上列上訴人因被告公務侵占案件，不服台灣高等法院台南分院中
華民國九十六年十月十六日第二審判決（九十六年度上訴字第八
七九號，起訴案號：台灣台南地方法院檢察署九十五年度偵字第
五七三二號），提起上訴，本院判決如下：
    主  文
原判決撤銷，發回台灣高等法院台南分院。
    理  由
本件原判決以公訴意旨略以：被告甲○○於民國八十八年一月間
係台南市安平區石門國民小學（下稱石門國小）教師，兼任營養
午餐秘書。八十八年一月九日石門國小舉行學校暨社區聯合運動
大會，學校之午餐廠商：明美水果行、璉昌食品股份有限公司（
下稱璉昌公司）、周志忠、禾昌、淳蜂商行、三六青果等，共捐
款新台幣（下同）九千四百元，給學校購買獎品，獎勵優秀學生
，被告利用其擔任營養午餐秘書之機會，竟意圖為自己不法之所
有，未將上開款項入帳，私自侵占此公務上持有之款項，於同年
一月二十五日在安億橋下宴請同事，席開兩桌。嗣經廠商信輝果
菜行負責人李瑞龍發現捐贈款項未於徵信欄中列出，乃向當時擔
任校長之曹源淙查詢後，方發現上情，經曹源淙要求甲○○提出
說明並返還上開款項，迄今仍拒不返還。因認被告涉有刑法第三
百三十六條第一項侵占公務上所持有物之罪嫌云云。惟經審理結
果，認不能證明被告犯罪，因而維持第一審諭知被告無罪之判決
，駁回檢察官之第二審上訴，固非無見。
惟查：（一）證據之證明力，固由法院本於確信自由判斷。但其
判斷不得違背經驗法則及論理法則，否則其自由判斷之職權行使
，即與採證法則有違，此觀刑事訴訟法第一百五十五條第一項之
規定即明。而所謂「論理法則」，係指理則上當然所具有之合理
性，而與一般事理無違之定則；所謂「經驗法則」，則係指吾人
基於日常生活經驗所得知之事實而形成之法則，並非個人主觀之
推測。原判決係認證人即捐款廠商邵建榮、曾秀珠於第一審及原
審法院之陳述，暨石門國小運動大會邀請函內容表示石門國小當
日同時舉辦「校慶」等情，已可證明營養午餐廠商對於捐款並未
特定其捐贈目的，因廠商業務往來之對象不同，故不同之捐贈會
交給不同部門之人，而此次捐贈並無作為石門國小學生「購買獎
品以資鼓勵優秀學生」之用之特定目的，自不能以此認定被告收
受上開款項後，明知該款項係供學生購買獎品，竟未入帳私自挪
用；而被告如用以犒賞營養午餐經辦相關人員，亦不違背捐款廠
商之本意。因而為被告有利之認定（見原判決第三、四頁，理由
四之(一)）。惟稽諸卷內資料，邵建榮於第一審審理時證稱：「一
般來說，石門國小有寄邀請函，例如運動大會或畢業典禮，我們
會主動拿禮品或現金捐給學校，八十八年石門國小運動大會，我
是收到邀請函後，主動拿現金捐給學校」、「（當時為何把二千
元交給被告？）我們都會問學校要交給何人」、「（當時是捐給
學校運動大會購買禮品或捐給營養午餐部門？）我們不會特定，
就是捐給學校，至於用於何處，我們無法過問」（見第一審卷第
二一四至二一六頁）；於原審則證稱：「我們把二千元捐給學校
」、「給學校自己使用」（見原審卷第一九六、一九九頁）；曾
秀珠於第一審審理時亦證稱：「……我可以確定我確實有捐贈，
學校會給我收據」、「（有無捐款是指定捐贈對象或項目？）我
們無此權限，所以祇有捐給學校」、「（印象中捐款會給何部分
？）我祇會寫某個學校，單位不會書寫」（見第一審卷第二一八
至二二一頁）；於原審則證稱：「（當時你捐錢的目的是什麼？
）當時應該是運動會的活動」、「捐款時沒有指定用途」等語（
見原審卷第二００頁）。如果無訛，被告所收受邵建榮、曾秀珠
之捐款，似係捐給學校，而非供承辦學校營養午餐人員餐會之用
。乃原判決以廠商對於捐款並無作為學生「購買獎品以資鼓勵優
秀學生」之用之特定目的，即認被告持供承辦學校營養午餐之部
分人員私下餐會之用並無不法，似嫌率斷。究竟上揭實情如何，
原判決未詳為審認，並於理由中敘述明白，其此項職權之判斷，
難謂合乎經驗及論理法則，尚有可議。（二）原判決以本件並無
相關法令明文規定上開捐款必須歸入石門國小帳戶始得運用，且
無證據資料證明上開廠商所為之捐贈，不得用於宴請營養午餐工
作人員，而本件宴會究竟應由何種行政手續，應由何人同意始得
辦理，查無相關證據資料可供證明，因而為被告有利之認定（見
原判決理由五）。惟依台南市政府八十年十一月二十三日八十南
市主三字第九六０六七號函所屬各國民中小學之說明二所載：「
依據台灣省政府五十六年三月二十八日府財三字第八一八二０號
令規定縣市立各國民中小學所收之一切款項均為公款，除課業費
及樂捐等依法應納入預算處理者外，其餘代收代辦等款一律應比
照公庫法規定辦理。」（見原審卷第一五七頁），則邵建榮、曾
秀珠等人於八十八年一月九日石門國小運動大會之捐款，倘係捐
給學校無誤，則石門國小收受之捐贈款，為上開「所收之一切款
項」所規範，屬於公款，應納入預算處理，至為明顯。原判決謂
本件並無相關法令明文規定上開捐款必須歸入石門國小帳戶始得
運用云云，尚與上述台南市政府函令之內容不相適合，已有違誤
，況被告於原審亦坦承廠商捐贈之時並未指定用途等語（見原審
卷第二０五頁），如果屬實，被告未將上述捐款入庫且未經學校
同意，即逕將上述捐款持作餐會之用，能否謂無侵占之不法犯意
？亦非無研求之餘地。是究竟實情如何，基於公平正義之維護，
自有究明之必要。原審未詳為勾稽，以釐清真相，即遽行判決，
自有未合。檢察官上訴意旨指摘原判決不當，為有理由，應認有
撤銷發回更審之原因。
據上論結，應依刑事訴訟法第三百九十七條、第四百零一條，判
決如主文。
中    華    民    國  九十八  年   十一   月   十九   日
                      最高法院刑事第二庭
                          審判長法官  莊  登  照
                                法官  陳  世  淙
                                法官  徐  昌  錦
                                法官  許  錦  印
                                法官  蕭  仰  歸
      本件正本證明與原本無異
                                      書  記  官
中    華    民    國  九十八  年   十一   月  二十三  日
                                                      K


司法院資訊處製作；財團法人民間司法改革基金會備份。
